---
title: "M1S06 RMarkdown та звітність по проєкту"
date: "2025-01-31"
output: 
  html_document:
    toc: true
    toc_float: true
    theme: united
---


```{r setup, include=FALSE}
knitr::opts_chunk$set(echo = TRUE)

library(DT)
library(plotly)
library(rstatix)
library(ggpubr)


# Інформація щодо встановлених бібліотек
installed_packages <- installed.packages()[names(sessionInfo()$otherPkgs), "Version"]
installed_packages <- data.frame(names(installed_packages), installed_packages)
r_version <- c("R",strsplit(version[['version.string']], ' ')[[1]][3])
installed_packages <- rbind(r_version, installed_packages)
rownames(installed_packages) <- NULL
colnames(installed_packages) <- c("Пакет або ПЗ", "Версія")


```



# Вступ

Вступ — це важлива частина вашого репорту. Тут слід зазначити загальні відомості про датасет, який ви аналізуєте, мету вашого аналізу та ваші методи.

Щодо відомостей про датасет, слід вказати не тільки що там знаходиться, а й як він був отриманий (методи та матеріали) та, за можливості та необхідності, вказати на іншу релевантну інформацію.

Щодо методів, релевантно зазначити версії пакетів, що використовувались при аналізі. Це можна зробити наприклад за допомогою функції datatable з пакету DT.

```{r datatable_packages, echo=FALSE}

datatable(installed_packages, extensions = "Buttons", options = list(dom = 'Blfrtip',
                           buttons = c('copy', 'csv', 'excel', 'pdf', 'print')))
                           

```

Також слід надати інформацію щодо метаданих вашого датасету.


# Контроль якості

Важливим етапом в створенні репорту є QC (Quality Control, контроль якості). Методи контролю якості сильно залежать від того, який саме аналіз даних ви будете проводити, але є певні принципи, що допоможуть вам у візуалізації та презентації ваших результатів (в тому числі результатів контролю якості).

# Boxplot

Одним з ключових графіків для біоінформатики є коробковий графік, або box plot. Він дозволяє швидко оглянути набір даних. В коробковому графіку можна побачити як викиди (outliers), так і розподіл графіка на мінімальне та максимальне значення, а також медіану і перший і третій квартилі.

```{r ggplot_boxplot, echo=FALSE}

x <- ggplot(data=iris,  aes(x=Species, y=Sepal.Width, color = Species)) + 
  geom_boxplot() + # коробковий графік
  scale_fill_brewer(palette = "Set2") +
  theme_minimal()

x

```


# Інтерактивні графіки

Одним з важливих особливостей використання html-формату як фінального формату для ваших репортів є можливість використання інтерактивних графіків, котрі можуть значно покращити можливість інтерпретації і комунікації результатів досліджень.

``` {r interactive, echo=FALSE}

ggplotly(x)

```


# Violin Plot та параметричність

Хоча коробковий графік дозволяє побачити певні важливі маркери розподілу даних у наборі, він не дозволяє побачити сам розподіл. Для цього застосовується скрипковий графік (violin plot). ggplot2 також дозволяє об'єднувати декілька графіків в один для більш зручної візуалізації.

Також до графіків можна додавати різну додаткову інформацію, наприклад, p-value статистичного тесту для перевірки чи статистично достовірна різниця між двома чи більше наборами даних. Для того, щоб визначити, який тест варто застосувати (параметричний t-test Ст'юдента або непараметричний тест Уілкоксона) слід перевірити чи відповідають наші набори даних нормальному розподілу. Це можливо зробити за допомогою теста Шапіро-Вілка.

``` {r violin, echo=FALSE, warning=FALSE}
library(ggpubr)

significance_df <- iris %>% group_by(Species) %>% shapiro_test(Sepal.Length) # тест Шапіро-Вілка

# significance_df # p-value вище 0.05 означає що розподіл нормальний


# створюємо датафрейм з даними щодо p-value. Оскільки розподіл нормальний, то можемо використати t-test (у протилежному випадку використали б wilcox_test)

pvalue_data <- iris %>%
  t_test(Sepal.Width ~ Species) %>%
  add_significance()

pvalue_data <- pvalue_data %>% add_xy_position(x = "Species")


x <- ggplot(data=iris,  aes(x=Species, y=Sepal.Width, color = Species)) + 
  geom_boxplot() +
  geom_violin() + # скрипковий графік
  geom_boxplot() +
  scale_fill_brewer(palette = "Set2") +
  theme_minimal() + 
  stat_pvalue_manual(pvalue_data, label = "T-test, p = {p}")

x

# працює не дуже, треба інший підхід
# ggplotly(x)

```


# Результати {.tabset}

Як і методи оцінки якості, представлення результатів залежить від типу аналізу, що ви будете проводити. Дуже часто, однак, в біоінформатиці треба проводити багато аналогічних порівнянь чи представлень аналогічних результатів, що може сильно зменшити UX вашого репорту. Напевно, найінтуітивніший вихід з цієї ситуації — це створення вкладок, що в RMarkdown виконується за допомогою ".tabset".

```{r results, echo=FALSE, fig.height=6, fig.width=5, warning = FALSE, results='asis'}

mtcarsmod <- mtcars[order(mtcars$cyl),]

listmtcarsmod <- list(mtcarsmod[mtcarsmod$cyl==4,],
                      mtcarsmod[mtcarsmod$cyl==6,],
                      mtcarsmod[mtcarsmod$cyl==8,])

names(listmtcarsmod) <- c("four", "six", "eight")

results_permutations <- as.data.frame(combn(unique(as.character(names(listmtcarsmod))),2))




for (i in 1:length(colnames(results_permutations))) {
  first_value <- results_permutations[,i][1]
  second_value <- results_permutations[,i][2]
  
  tempdf <- rbind(listmtcarsmod[[first_value]],
                  listmtcarsmod[[second_value]])
  
  tempdf$cylfact <- as.factor(tempdf$cyl)
  
   cat("## ", first_value, " vs ", second_value, " \n")
  
  
  x <- ggplot(data=tempdf,  aes(x=cylfact, y=mpg, color = cylfact)) + 
  geom_boxplot() + # коробковий графік
  scale_fill_brewer(palette = "Set2") +
  theme_minimal() 
  
  print(htmltools::tagList(plotly::ggplotly(x)))
  
  
  # Без print(htmltools::taglist()) не працює
  print(htmltools::tagList(DT::datatable(tempdf, extensions = "Buttons", options = list(dom = 'Blfrtip',buttons = c('copy', 'csv', 'excel', 'pdf', 'print')))))
  
  cat("\n\n")
}

```



# Обговорення

Довжина обговорення значно залежить від того, скільки аналізу ваших результатів ви провели і в деяких випадках (якщо ви виключно провели аналіз і не робили подальших досліджень) його може не бути. Як і щодо інших розділів, основна ціль обговорення — це комунікація даних, результатів, або припущень і воно повинно відповідати цій цілі.


# Висновки

В кінці кожного репорту важливо вказати ваші висновки а також прогнозовані подальші дії щодо вашого експерименту або дослідження, якщо такі дії є. Вцілому, структура репорту в багатьох моментах нагадує структуру академічної статті.

# Референси

В кінці репорту слід зазначити референси, що були використані